最高法院刑事判決　　　　　　　　　　　　　　　九十一年度台上字第四四九六號
　　上　訴　人　台灣高等法院台南分院檢察署檢察官
　　被　　　告　潘建鴻即甲○.
右上訴人因被告業務過失致人於死案件，不服台灣高等法院台南分院中華民國八十九
年五月十七日第二審更審判決（八十八年度交上更(一)字第三三八號，起訴案號：台灣
嘉義地方法院檢察署八十五年度偵字第二四九五、二五一四號），提起上訴，本院判
決如左：
    主  文
原判決撤銷，發回台灣高等法院台南分院。
    理  由
本件原判決以公訴意旨略稱：被告潘建鴻（原名甲○○）為麻豆汽車貨運行司機，係
從事業務之人，於民國八十四年十二月十三日下午五時十分，駕駛ＩＶ｜四七○號大
型營業貨車，沿嘉義縣朴子市○○里○○○路，由朴子市往義竹鄉方向行駛，途經新
寮段附近，發現對向相距五十公尺左右之處有李春和駕駛ＨＫ｜六五八八號自小客車
正從路肩超越前車，潘建鴻應注意能注意駕車時速不得超過六十公里之限制，竟疏於
注意，貿然以時速七十公里行進，致李春和違規超車後失控突然駛入潘建鴻之車道，
潘建鴻當場緊急煞車十九‧五公尺以上仍不能停住，撞及李春和之車左側前車門，造
成李春和腦部及胸部挫傷死亡，認潘建鴻涉犯刑法第二百七十六條第二項業務過失致
人於死罪嫌云云。惟經審理結果，認潘建鴻犯罪不能證明，因而維持第一審諭知其無
罪之判決，駁回檢察官在第二審之上訴，固非無見。
惟查：(一)原判決認本件車禍之肇事原因，係被害人李春和違規超車闖入來車道所引起
，與被告潘建鴻（原名甲○○，八十九年五月十二日改名，見附於本院卷之通報單影
本）之行車速度無關，被告縱有超速，僅係一般違規是否受行政罰鍰之問題，與被害
人之死亡並無因果關係，難認被告有何過失責任。係以財團法人成大研究發展基金會
鑑定結果，認為「肇事起因在於被害人無照、酒後不當超速、超車及操控失當所致，
至於甲○○雖有超速，但在兩車相對速度高達一四五至一六○公里／小時的情況下，
即使被告行車速率降低到速限六十公里之內，也無法改變事實避免發生撞擊，而兩車
高速撞擊所消耗的能量，亦使得被告即使降低行車速率亦難以改變撞擊後果（被害人
死亡）的事實」，為其主要論據。但台灣省嘉雲區車輛行車事故鑑定委員會、台灣省
車輛行車事故覆議鑑定委員會之鑑定意見，均認被害人駕駛自小客車超越中心線駛入
來車道為肇事原因，被告「無肇事因素」。而財團法人成大研究發展基金會之鑑定意
見書第六項「肇事責任認定」欄所得之結論，則將台灣省嘉雲區車輛行車事故鑑定委
員會與台灣省車輛行車事故覆議鑑定委員會的鑑定結果「略做調整」，即「一、李春
和駕駛自小客車不當超車，駛入對向車道又操控失當，為肇事主因。二、甲○○超速
行駛，為肇事次因。」並指出在兩車相對速度高達一四五至一六○公里／小時的情況
下，即使被告行車速率降低到速限六十公里之內，亦難以改變撞擊後果（被害人死亡
）的事實。因此被告雖有超速的責任，但認為被告「責任有限」（見原審更(一)卷第五
八頁）。對於被告超速行駛是否為肇事因素及其應否負責，所為分析及結論相互矛盾
，且非屬顯然之錯誤，原審未究明其瑕疵，遽採為判決之基礎，於法自有未合。(二)在
兩車正面對撞且車距相同之情況下，其行車速率之提高或降低，對於撞擊結果之嚴重
程度會有所影響，乃眾所週知之事實。本件經送中央警察大學鑑定結果，亦指出「甲
車（被告駕駛之大貨車）若超速行駛與事故之嚴重程度會有因果關係」（原審上訴卷
第四五頁）。原判決引用財團法人成大研究發展基金會鑑定意見所稱「兩車高速撞擊
所消耗的能量，亦使得甲○○即使降低行車速率亦難以改變撞擊後果（被害人死亡）
的事實」，為其判斷之依據。但何以被告降低行車速率，亦難以改變撞擊結果會導致
被害人死亡之事實，該鑑定意見書並未做進一步之說明，此部分結論是否正確，即屬
無從檢證。原審未予深究，遽行判決，亦嫌速斷，難昭折服。檢察官上訴意旨，指摘
原判決不當，尚非全無理由，應認仍有發回更審之原因。
據上論結，應依刑事訴訟法第三百九十七條、第四百零一條，判決如主文。
中      華      民      國    九十一    年      八      月     十四     日
                              最高法院刑事第七庭
                                  審判長法官  張  信  雄
                                        法官  賴  忠  星
                                        法官  張  清  埤
                                        法官  呂  永  福
                                        法官  林  永  茂
      右正本證明與原本無異
                                              書  記  官
中      華      民      國    九十一    年      八      月    二十六    日
